【裁判字號】    99,交聲,1059
【裁判日期】    990531
【裁判案由】    聲明異議
【裁判全文】
臺灣高雄地方法院交通事件裁定        99年度交聲字第1059號
原處分機關  交通部公路總局高雄區監理所
異  議  人  甲○○
上列異議人因違反道路交通管理處罰條例案件，對於交通部公路
總局高雄區監理所民國99年4 月7 日所為處分（原處分案號：旗
監違字第裁85-N00000000號）聲明異議，本院裁定如下：
    主  文
原處分撤銷。
甲○○汽車駕駛人，駕駛汽車（自用小客車）經測試檢定酒精濃
度超過規定標準，應吊扣普通小型車駕駛執照拾貳個月及接受道
路交通安全講習。
    理  由
一、原處分意旨略以：受處分人甲○○於民國99年2 月8 日晚上
    10時37分許，駕駛車號K3-2186 號自用小客車，行經高雄縣
    旗山鎮旗尾便橋前，經警測試檢定酒精濃度超過規定標準（
    0.4-0.55毫克），當場掣單舉發，爰依道路交通管理處罰條
    例第35條第1 項第1 款之規定，裁處罰鍰新臺幣（下同）3
    萬4500元、吊扣普通大貨車駕駛執照12個月，並應參加道路
    交通安全講習等情。
二、聲明異議意旨則以：受處分人即異議人（下略稱異議人）酒
    駕是開小客車，原處分機關卻吊扣大貨車駕照，將導致伊無
    法以大貨車駕照維持生計，為此聲明異議，請求撤銷原處分
    等語。
三、按汽車駕駛人，駕駛汽車經測試檢定酒精濃度超過規定標準
    者，處1 萬5,000 元以上6 萬元以下罰鍰，並當場移置保管
    其車輛及吊扣其駕駛執照1 年；又汽車駕駛人，有道路交通
    管理處罰條例第35條第1 項規定之情形者，應接受道路交通
    安全講習，道路交通管理處罰條例第35條第1 項第1 款、第
    24條第1 項第2 款分別規定甚明。而所謂酒精濃度超過規定
    之標準者，依道路交通安全規則第114 條第2 款之規定，係
    指汽車駕駛人飲用酒類或其他類似物後其吐氣所含酒精濃度
    超過每公升0.25毫克（即0.25MG/L）或血液中酒精濃度超過
    0.05% 以上者。末依違反道路交通管理事件統一裁罰基準表
    原明定，呼氣酒精濃度介於0.4MG/L 至0.55MG/L間而駕駛小
    型車者，處應裁處3萬4,500 元。
四、經查，本件異議人甲○○於前揭時、地，酒後駕駛上開自用
    小客車，經警測試檢定酒精濃度每公升0.55毫克等情，業據
    異議人自承在卷，並有舉發違反道路交通管理事件通知書、
    測定紀錄表各1 紙在卷可憑，職是，異議人酒後吐氣所含酒
    精濃度既已達每公升0.55毫克之標準，則異議人違反道路交
    通管理處罰條例第35條第1 項第1 款規定之事實已甚明確，
    首堪認定。
  (一)就原處分裁處異議人罰鍰3萬4,500 元部分：
  1.一行為同時觸犯刑事法律及違反行政法上義務規定者，依刑
    事法律處罰之。但其行為應處以其他種類行政罰或得沒入之
    物而未經法院宣告沒收者，亦得裁處之。前項行為如經不起
    訴處分或為無罪、免訴、不受理、不付審理之裁判確定者，
    得依違反行政法上之義務規定裁處之，行政罰法第26條定有
    明文。且依行政罰法第26條立法理由，「一行為同時觸犯刑
    事法律及違反行政法上義務規定時，由於刑罰與行政罰同屬
    對不法行為之制裁，而刑罰之懲罰作用較強，故依刑事法律
    處罰，即足資警惕時，實無為一事二罰再處行政罰之必要，
    且刑事法律處罰，由法院依法定程序為之，較符合正當法律
    程序，應予優先適用。但罰鍰以外之沒入或其他種類行政罰
    ，因兼具維護公共秩序之作用，為達行政目的，行政機關仍
    得併與裁處」，探究其立法目的，無非在處罰目的相同且處
    罰方式相同時，若依刑事法律處罰，即足資警惕時，實無為
    一事二罰再處行政罰之必要，但罰鍰以外之沒入或其他種類
    行政罰，因兼具維護公共秩序之作用，為達行政目的，行政
    機關仍得併予裁處。而刑事訴訟法第253 條之1 所指之緩起
    訴處分，其中檢察官命被告為金錢給付部分，並得為民事強
    制執行名義，受處分人因上開緩起訴處分而剝奪其財產權，
    且前揭金錢給付義務亦具有強制性、懲罰性，雖不若易科罰
    金係以支付金錢作為自由刑之替代，惟經由緩起訴處分條件
    之履行使其免於遭檢察官發動起訴程序，仍具有替代刑罰之
    效果，廣義而言，應屬上揭所稱之「實質刑事法律處罰」，
    應有行政罰法第26條第1 項「一事不二罰」規定之適用。至
    於交通部95年7 月17日交路字第0950006986號函釋雖以：法
    務部行政罰法諮詢小組第一次會議紀錄已明確結論「緩起訴
    者乃附條件的不起訴處分，亦即是不起訴的一種」在案，當
    依該部上開函釋結論及行政罰法第26條第2 項規定辦理等語
    。惟「緩起訴」處分之最終雖使被告免於刑事訴追之效果，
    與「不起訴」處分之效果相同，然觀諸刑事訴訟法第253 條
    之1 第1 項係91年2 月8 日增訂，行政罰法係94年2 月5日
    公布，而制定在後的行政罰法第26條第2 項僅臚列「不起訴
    處分或無罪、免訴、不受理、不付審理之裁判確定者」，並
    未將「緩起訴處分」納入。又緩起訴處分既非不能證明行為
    人之犯罪事實，且行為人有支付一定金額之實質處罰，已產
    生實質刑罰之效果，自與上開行政罰法第26條第2 項列舉之
    不起訴處分等情形迥然有別，無從遽為比擬而為相同之處置
    。再者，酒後駕車行為人於受緩起訴處分，如除仍需繳納一
    定金額之行政罰鍰外，尚須依緩起訴所指定之條件繳納一定
    之金錢或服一定之勞務，其結果勢必降低刑事被告接受緩起
    訴之意願，亦與訂定緩起訴處分以替代繁複刑事審判程序之
    制度性機能相悖。是制定在後之行政罰法第26條第2 項既未
    將緩起訴處分列舉其中，本於保障人民基本權及「法律明示
    其一排除其他」之法理暨前揭說明，自不能將條文中「不起
    訴處分」之範圍，擴及於性質並不相同之「緩起訴處分」。
    又因於緩起訴猶豫期間屆滿前，受處分人隨時都有被撤銷緩
    起訴處分而受刑事追訴處罰之危險，故於緩起訴處分實質確
    定前，交通主管機關就其罰鍰部分不得加以裁決處罰。
  3.經查，異議人於上開時、地酒後駕車為警查獲，因同時觸犯
    刑事公共危險罪，經偵查後，由臺灣高雄地方法院檢察署檢
    察官於99年3 月19日以99年度偵字第7713號為緩起訴處分，
    緩起訴期間為1 年，並命異議人應於收受檢察官執行緩起訴
    處分命令通知書之日起4 個月內向國庫支付4 萬元，該緩起
    訴處分於99年4 月7 日經臺灣高等法院高雄分院檢察署以99
    年度上職議字第1547號處分書駁回再議確定，緩起訴期間自
    99年4 月7 日起，至100 年4 月6 日始期滿等情，復有臺灣
    高等法院高雄分院檢察署99年度上職議字第1547號處分書、
    臺灣高等法院被告前案紀錄表各1 份附卷足憑，並經本院依
    職權調閱臺灣高雄地方法院檢察署99年度偵字第7713號偵查
    卷宗核閱屬實。則本件緩起訴處分猶豫期間尚未屆滿（屆滿
    日期為100 年4 月6 日），該緩起訴處分仍有被撤銷而再提
    起公訴之可能，其是否屆期未經撤銷，尚未可知，依前揭說
    明，原處分機關自不得在緩起訴猶豫期間屆滿前，對同一行
    為先課以行政罰鍰，故原處分機關逕對異議人裁處罰鍰3 萬
    4,500 元部分，即有不當。
  (二)就原處分裁處吊扣普通大貨車駕駛執照12個月及施以道路交
    通安全講習部分：
  1.吊扣駕駛執照及道路交通安全講習為罰鍰以外之其他種類之
    行政罰，兼具維護公共秩序之作用，為達行政目的，依行政
    罰法第26條第1 項但書規定，原處分機關仍得予以裁處，無
    違一事不二罰原則之疑慮，先予敘明。
  2.次按道路交通管理處罰條例第68條原規定：「汽車駕駛人，
    因違反本條例及道路交通安全規則之規定，受吊扣或吊銷駕
    駛執照處分時，吊扣或吊銷其持有各級車類之駕駛執照」。
    惟該規定業於94年12月14日修正，並於95年3 月1 日施行，
    修正後已刪除關於「吊扣」之文字，修正理由係以原條文將
    違規駕駛人所持有之各級車類駕駛執照一併吊扣或吊銷，失
    之過酷，影響人民工作及生活甚鉅，故刪除原條文關於「吊
    扣」之文字，亦即廢止「受吊扣駕駛執照處分時，吊扣其持
    有各級車類之駕駛執照」部分之規定。依修正後該條之規定
    ，受吊扣駕駛執照處分時，僅得吊扣違規當時所駕車類之駕
    駛執照，而無吊扣其持有各級車類駕駛執照之法律依據（至
    道路交通管理處罰條例第68條之規定固於99年5 月5 日修正
    公布，然施行日期另由行政院以命令定之，目前尚未施行，
    併予敘明）。
  3.再者，行政行為，採取之方法所造成之損害不得與欲達成目
    的之利益顯失均衡，行政程序法第7 條第3 款定有明文及行
    政罰法第18條規定意旨可資參照，故異議人若無普通小型車
    之駕駛執照可供吊扣時，逕吊扣普通大貨車駕駛執照以代之
    ，雖可達成限制異議人繼續駕駛小客車行駛之目的，惟亦同
    時造成限制異議人繼續工作上所必須具備之普通大貨車駕駛
    執照之結果，其所造成之損害已與欲達成目的之不但利益顯
    失均衡，且亦已違反比例原則。
  4.揆之前開說明，異議人於上開違規行為時所駕駛之汽車為自
    用一般小客車，依法應僅得吊扣異議人違規時所駕駛該級車
    類之駕駛執照即普通小型車駕駛執照（至於實際執行面，可
    由交通主管機關於普通大貨車駕駛執照上或電腦檔存資料，
    註記吊扣普通小型車駕駛執照，而為限制車類級別之駕駛資
    格，臺灣高等法院所屬法院98年法律座談會刑事類提案第20
    號、23號研討結果意旨參照），原處分機關因異議人並無普
    通小型車駕駛執照因而逕行吊扣其普通大貨車駕駛執照，顯
    已逾越修正後道路交通管理處罰條例第68條之規範意涵及範
    圍。
五、綜上所述，原處分機關於緩起訴處分猶豫期間尚未屆滿前對
    異議人裁處罰鍰暨以異議人無普通小型車駕駛執照為由，逕
    代以吊扣其普通大貨車駕駛執照，均與法有違，異議人雖僅
    就處分有關吊扣普通大貨車駕駛執照部分聲明異議，然因本
    件酒後駕車只有一個交通違規行為，而且有關其處罰效果之
    罰鍰與施以道路交通安全講習等與該交通違規行為是否存在
    均無從分離，自應由本院將原處分全部撤銷，另為裁定如主
    文第2 項所示，以資適法。
六、依道路交通案件處理辦法第20條，裁定如主文。
中    華    民    國    99    年    5     月    31    日
                  交通法庭  法  官      王  琁
上正本證明與原本無異
如不服本裁定，應於收受送達後5 日內向本院提出抗告狀（應附
繕本）。
中    華    民    國    99    年    5     月    31    日
                            書記官      黃國忠

司法院資訊處製作；財團法人民間司法改革基金會備份。
